【裁判字號】    96,訴,8676
【裁判日期】    970229
【裁判案由】    清償借款
【裁判全文】
臺灣臺北地方法院民事判決              96年度訴字第8676號
原      告  華南商業銀行股份有限公司
法定代理人  甲○○
訴訟代理人  戊○○
            丁○○
被      告  森望企業股份有限公司
兼法定代理  乙○○
人
被      告  丙○○
上列當事人間清償借款事件，本院於民國97年2 月21日言詞辯論
終結，判決如下：
    主      文
被告應給付原告新台幣佰陸拾萬陸仟陸佰陸拾元，及如附表
所示之利息及違約金。
訴訟費用由被告負擔。
    事實及理由
一、按當事人得以合意定第一審管轄法院，民事訴訟法第24條第
    1 項前段定有明文。查，本件兩造於保證書第11條及授信契
    約書第17條約定，合意以本院為第一審管轄法院，本院就本
    件訴訟自有管轄權，合先敘明。
二、被告等未於言詞辯論期日到場，核均無民事訴訟法第386 條
    各款所列情形，爰依原告之聲請，由其一造辯論而為判決。
三、原告起訴主張：被告乙○○、丙○○於民國95年9 月29日與
    原告訂立最高限額新臺幣（下同）2,520 萬元之保證書，擔
    保被告森望企業股份有限公司（下稱森望公司）對原告現在
    及將來所負一切債務之清償。嗣森望公司向原告借款4 筆，
    金額共計447 萬元，其中第1 筆借款300 萬元，約定借款期
    間自95年10月2 日起至98年10月2 日止，於每月2 日本金按
    月平均攤還，利息按月計付；第2 筆借款43萬元，約定借款
    期間自96年7 月26日起至96年10月7 日止，於每月26日按月
    付息，到期還清本金；第3 筆借款49萬元，約定借款期間自
    96 年8月10日起至98年11月7 日止，於每月10日按月付息，
    到期還清本金；第4 筆借款55萬元，約定借款期間自96年8
    月28日起至96年11月7 日止，於每月28日按月付息，到期還
    清本金，利息均如附表所示，並約定如未依約清償，逾期在
    6 個月以內，按上開利息10 %，逾期超過6 個月部分，則按
    上開利息20 %加計違約金，並喪失期限利益，債務視同全部
    到期。詎料被告森望公司僅償還第1 筆借款之本息至96年8
    月2 日止，即未再依約履行，且第2 筆借款已於96年10月7
    日到期，亦未見被告償還本金，依授信契約書第7 條視同全
    部到期，計尚欠本金3,636,660 元及如附表應付之利息、違
    約金等迄未給付，依約被告等自應負連帶清償責任。爰依消
    費借貸、連帶保證等法律關係提起本訴等語。並聲明：如主
    文所示。
四、被告森望公司、乙○○及丙○○未於言詞辯論期日到場，惟
    具狀答辯略以：兩造簽訂之授信約定書為原告單方面擬定之
    定型化契約，被告僅能依該條款與原告訂立契約，否則即受
    不締約之不利益，依衡平原則法理，系爭授信約定書中關於
    喪失期限利益之條款應為無效，故原告請求被告一次全部清
    償未到期之本金、利息及違約金，顯無理由；退步言之，縱
    認原告之主張有理由，惟依民法第250 條、第251 條規定及
    最高法院49年台上字第807 號判例意旨，違約金為債權人因
    債務不履行時所受損害之賠償，而現值社會經濟之存款低利
    率狀況，原告所受損害難謂重大，其所請求之違約金顯屬過
    高，爰依民法第252 條規定請求予以酌減等語，資為抗辯。
    並聲明：原告之訴駁回。
五、經查，本件原告主張之上開事實，業據其提出保證書、授信
    動撥申請書兼借款憑證、授信契約書、放款交易明細查詢申
    請單等件為證，且為被告等所不爭執，堪認原告此部分主張
    為真實。至被告等雖以前詞置辯，惟查：
  (一)依照當事人一方預定用於同類契約之條款而訂定之契約，原
    則上雖屬定型化契約，惟按契約當事人間所訂定之契約，是
    否顯失公平而為無效，除應視契約之內容外，並應參酌雙方
    之訂約能力、雙方前後交易之經過及獲益之情形等其他因素
    ，全盤考慮，資為判斷之依據（最高法院92年台上字第963
    號判決意旨參照），且所謂定型化契約之條款因違反誠信原
    則，顯失公平，而無效者，係以契約當事人之一方於訂約當
    時處於無從選擇締約對象或無拒絕締約餘地之情況，而簽訂
    顯然不利於己之約定為其要件（最高法院90年度台上字第20
    11號判決、91年台上字第2220號判決、92年台上字第39號判
    決意旨參照）。查現行銀行實務於授信約定書中均約定有期
    限利益條款，客觀上應為債務人所知悉，若債務人不欲受期
    限利益條款所拘束，仍有是否簽立之選擇自由，尚與無從選
    擇締約對象或無拒絕締約餘地之情況有間。再者，參酌民法
    第318 條第2 項立法精神及最高法院20年上字第690 號判例
    「分期歸還之債額如已屆分還之期，債務人不依約履行，不
    得仍享期限之利益」意旨，亦難認本件兩造所簽訂約定書第
    7 條第1 項第1 款：「立約人（即被告等）對貴行（即原告
    ）所負之一切債務，如有任何一宗債務不依約清償本金時，
    無須由貴行事先通知或催告，貴行得隨時收回部分借款或減
    少對立約人之授信額度或縮短借款期限，或視為全部到期。
    」之約定有顯失公平之情事，自無民法第247 條之1 規定之
    適用。
(二)、至被告辯稱違約金過高部分，按約定之違約金額過高者，法
    院得減至相當之數額，固為民法第252 條所明定，惟此規定
    乃係賦與法院得依兩造所提出之事證資料，斟酌社會經濟狀
    況並平衡兩造利益而為妥適裁量、判斷之權限，非謂法院須
    依職權蒐集、調查有關當事人約定之違約金額是否有過高之
    事實，而因此排除債務人就違約金過高之利己事實，依辯論
    主義所應負之主張及舉證責任；況違約金之約定，為當事人
    契約自由、私法自治原則之體現，雙方於訂約時，既已盱衡
    自己履約之意願、經濟能力、對方違約時自己所受損害之程
    度等主、客觀因素，本諸自由意識及平等地位自主決定，除
    非債務人主張並舉證約定之違約金額過高而顯失公平，法院
    得基於法律之規定，審酌該約定金額是否確有過高情事及應
    予如何核減至相當數額，以實現社會正義外，當事人均應同
    受該違約金約定之拘束，法院亦應予以尊重，始符契約約定
    之本旨（最高法院93年度台上字第909 號判決意旨參照）。
    經查，原告請求按約定利率4.94%、5.211 %之10 %及20 %計
    算之違約金，此乃兩造所約定，被告等對其所抗辯兩造所約
    定之違約金過高而顯失公平之利己事實，並未提出任何證據
    以實其說，難認有何過高之情事，並無酌減之必要，是被告
    等此一抗辯實屬無據。
六、從而，原告依消費借貸、連帶保證等法律關係，聲明請求如
    主文第1 項所示之本金、利息及違約金，為有理由，應予准
    許。
七、據上論結，本件原告之訴為有理由，依民事訴訟法第385 條
    第1 項前段、第78條、第85條第1 項前段，判決如主文。
中    華    民    國    97    年    2     月    29    日
                  民事第一庭法  官  蔡和憲
以上正本係照原本作成。
如對本判決上訴，須於判決送達後20日內向本院提出上訴狀。
中    華    民    國    97    年    2     月    29    日
                            書記官  巫玉媛


司法院資訊處製作；財團法人民間司法改革基金會備份。
